臺灣士林地方法院刑事判決　　　　　　　 94年度自緝字第7號
自　訴　人　七友交通有限公司
法定代理人　黃翁春英
代　理　人　詹方秀慈
被　　　告　甲○○
上列被告因業務侵占案件，經自訴人提起自訴，本院判決如下：
    主      文
本件自訴不受理。
    理      由
一、自訴人七友交通有限公司於刑事訴訟法修正施行前之民國89
    年1 月7 日下午，具狀向本院提起自訴，有卷附自訴狀所蓋
    本院收文戳一枚可稽，其提起自訴雖未委任律師為之，然依
    刑事訴訟法施行法第7 條之3 但書規定之意旨，本院尚無須
    定期間以裁定命其委任代理人，先予敘明。
二、自訴意旨略以：被告甲○○於85年4 月16日由案外人林金城
    介紹到自訴人公司承租車號EA-108號營業小客車參加營運，
    並由案外人許錫寬任連帶保證人。自訴人交付車輛予被告後
    ，本應依約按期交付營運款或租金回自訴人公司，詎被告竟
    屢次未回公司交付營運款，之後更置之不理，且未將車輛交
    還公司，而將營運款、車輛侵占入己，因認被告涉犯刑法第
    336 條第2 項之業務侵占罪、第339 條第1 項之詐欺取財罪
    、第342條之背信罪云云。
三、按犯罪之被害人得提起自訴，刑事訴訟法第319 條第1 項前
    段定有明文，故必須係因犯罪而被害之人，始得提起自訴，
    非因犯罪而被害之人，不得提起自訴，乃當然之解釋。該條
    項所稱犯罪之被害人，以因犯罪而直接被害之人為限，於財
    產法益被侵害時，必須其財產之所有權人，或對於該財產有
    事實上管領力之人，因他人之犯罪行為，而其管領權受有侵
    害時，始能認為直接被害之人，若自訴人自訴其建築物，被
    被告強行拆毀，法院既已查明自訴人並非該建築物之所有權
    人，亦非有管領權之人，應認其並非因犯罪而直接被害之人
    ，逕予諭知不受理之判決（最高法院82年度臺上字第742 號
    裁判要旨、最高法院80年6 月30日80年度第3 次刑事庭會議
    決議參照，又最高法院86年度臺上字第3496號裁判要旨亦同
    此意旨）。又此所稱犯罪之被害人，以因犯罪而直接被害之
    人為限，所謂直接被害人，係指其法益因他人之犯罪而直接
    受其侵害者而言。申言之，係指從所訴事實形式上觀察如果
    屬實，在實體法上足認其為直接遭受損害之人而言。若在形
    式上判斷並非直接被害人，縱令以被害人自居，仍不得提起
    自訴。依自訴人所訴之事實，若經法院查明，認其並非因犯
    罪而直接被害之人，即應諭知不受理之判決，不能為實體之
    判決。否則如為有罪之判決，因自訴人並非被害人，該判決
    顯然違反刑事訴訟法第319 條第1 項前段、第334 條之規定
    ；反之，如為無罪之判決，即發生實質之確定力，因受一事
    不再理原則拘束，真正之被害人反而不能再告訴或自訴，顯
    非合理（最高法院87年度臺上字第1858號裁判要旨參照）。
    末按不得提起自訴而提起者，應諭知不受理之判決，而公訴
    程序中不受理判決得不經言詞辯論為之，此規定並為自訴程
    序所準用，刑事訴訟法第334 條、第343 條、第307 條亦分
    別定有明文。
四、經查：被告經本院通緝到案後時即明確供稱：本件伊係向案
    外人台欣交通有限公司（下稱台欣公司）租車，並非向自訴
    人公司租用等語，而案外人台欣公司於88年間已就與本件自
    訴狀所載同一事實向本院提起自訴，並經本院88年度自字第
    11號判決被告無罪在案，業經本院調取本院88年度自字第11
    號案卷核閱屬實。由台欣公司前案所提出之被告就EA-108號
    營小客車所簽立之「承租計程司機僱用契約書」影本（本院
    88 年 自字第11號卷第3 頁參照）可知，本件被告本件租賃
    契約確係與台新公司簽立，甚為明確。自訴人提起本件自訴
    ，雖提出一份「承租計程司機僱用契約書」影本，其上立約
    人為被告、自訴人公司（本院89年自字第24號卷第4 頁參照
    ），然經核對與前案所提出之契約書其上所載之車號、字跡
    、內容完全相同，唯一不同者僅為立契約人甲方上有用藍色
    原子筆在原本之「台欣公司」大小章上寫上自訴人公司名義
    ，並蓋用自訴人公司大小章，藉以覆蓋原來「台欣公司」之
    影印不清楚之大小章之上而已，自訴代理人亦供稱：本件契
    約自訴人公司名義是上次訴訟以後所加上等語（本院自緝卷
    94年12月1 日訊問筆錄第2 頁參照），參諸前述被告所言，
    足見，本件自訴人提起自訴所提出之被告與之簽立之契約書
    ，乃係於前次訴訟之後，自訴人因為要另行提起本件訴訟，
    而事後加上自訴人公司名義者，甚為明確。且自訴人代理人
    詹方秀慈亦係案外人台欣公司前案自訴被告同一犯罪事實之
    自訴代理人，其於前案本院訊問時亦明確供稱：本件車輛乃
    係伊所有，靠行在案外人台欣公司名下，所以伊委任台欣公
    司將車出租給被告等語（本院88年自字第11號卷第14頁訊問
    筆錄參照），亦足認本件車輛並非自訴人公司所有，甚為明
    確。是本件被告於85年間既非係與自訴人公司簽立僱用契約
    ，而係與案外人台欣公司簽立司機僱用契約，且自訴人公司
    亦非本件車輛之所有人，則被告於自訴意旨所指85年間簽立
    僱用契約，嗣後侵占營運款、車輛所涉之詐欺、背信、業務
    侵占之被害人應係案外人台欣公司，而非自訴人公司，應明
    確可認，衡諸首揭說明，自訴人公司顯非自訴意旨所指犯罪
    事實之直接被害人，依法不得提起自訴，其自訴不合法，爰
    不經言詞辯論，逕為不受理判決之諭知。
五、據上論斷，應依刑事訴訟法第343 條、第334 條、第307 條
    ，判決如主文。
中　　華　　民　　國　　94　　年　　12　　月　　5 　　日
                  刑事第三庭審判長法  官  洪英花
                                  法  官  周群翔
                                  法  官  王沛雷
以上正本證明與原本無異。
如不服本判決，應於送達後10日內，向本院提出上訴狀。
                                  書記官  蘇彥宇
中　　華　　民　　國　　94　　年　　12　　月　　7 　　日
